【裁判字號】    98,訴,807
【裁判日期】    990223
【裁判案由】    清償債務
【裁判全文】
臺灣臺南地方法院民事判決               98年度訴字第807號
原      告  淞紘有限公司
法定代理人  甲○○
訴訟代理人  乙○○
被      告  美食家食材通路股份有限公司
法定代理人  戊○○
訴訟代理人  丁○○
上列當事人間請求清償債務事件，經本院於民國99年2月2日言詞
辯論終結，判決如下：
    主      文
原告之訴及假執行之聲請均駁回。
訴訟費用新台幣壹萬零佰伍拾元由原告負擔。
    事實及理由
一、原告主張：
  (一)原告於民國（下同）96年 7月31日受讓訴外人珍豪企業有限
    公司（簡稱珍豪公司）對於被告美食家食材通路股份有限公
    司（簡稱美食家食材公司）96年6月及7月金額共新台幣（下
    同） 941,468元之債權，此有債權讓與同意書為憑，並已於
    96年8月9日台北古亭郵局第2070號之存證信函，依法通知被
    告，且被告已於96年 8月10日收受前開信函，惟被告卻於其
    寄與原告之台南新南郵局第 478號存證信函中，主張其更改
    付款對象，因需經其業主即好樂迪股份有限公司同意之下方
    得為之；被告卻於96年 9月12日受好樂迪股份有限公司（簡
    稱好樂迪公司）通知更改付款對象之前，因好樂迪公司係至
    96年 8月31日方傳真上開台北古亭郵局2070號存證信函時，
    始提出債權移轉通知書予被告，故被告主張其於96年 8月20
    日付款予珍豪公司525,676元，於法並無不合云云。
  (二)請求權基礎：
    經查債權之讓與，非經讓與人或受讓人通知債務人對於債務
    人，民法第297條第1項定有明文，申言之，即債權讓與債權
    之讓與，雖需經讓與人或受讓人通知債務人使生效力，但不
    以債務人承諾為分要，20年上自58號判例參照。又查依情務
    之本旨，向債權人或其他受有受領權人為清償，經其受領者
    ，債之關係消滅。持有債權人簽名之收據者，視為有受領權
    人，但債務人已知或因過失而不知其無權受領者不在此限，
    民法第309條參照；被告既已於8月10日收受系爭債權讓與之
    通知，卻主張其因需另經好樂迪公司之通知方可為清償之更
    改，並主張其已付款予珍豪公司之 525,676元合乎程序，然
    被告既已知悉債權已轉之事實，猶為主張需經業主即好樂迪
    公司之同意，方得為清償之更改，查其主張者實為其營業機
    構內部之程序問題，期間輾轉通知延遲，實難辭清償錯誤之
    咎，核前開法文，被告應依聲明之旨清償積欠貨款，方符法
    制。
  (三)為請求給付款項事，依法提呈民事爭點整理狀：
  1.兩造不爭執事項：
    (1)被告公司於96年8月10日應支付珍豪公司之貨款為944,870
      元，並約定於96年 8月20日給付525,676元，另於96年9月
      18日給付419,194元。
    (2)上開944,870元債權珍豪公司業已讓與予原告公司。
    (3)被告公司已依上述於96年8月20日給付525,676元與珍豪公
      司。
  2.兩造爭執事項：
    (1)訴外人珍豪公司債權讓與之效力。
    (2)被告公司積欠原告公司944,870元。
  (四)就爭執事項說明：
  1.債權讓與效力：
    (1)被告公司抗辯訴外人珍豪公司於96年 8月10日第2070號之
      存證信函與伊之前與珍豪公司以及另一訴外人好樂迪公司
      所立之三方合約其中之珍豪公司用印不同，被告公司又稱
      曾向珍豪公司要求取得債權移轉同意書以確認債權讓與一
      事，然珍豪公司並未提供是項文件，又被告去電珍豪公司
      詢問上開債權讓與事，惟未獲得正面回應。
    (2)被告公司又云伊為免珍豪公司可能會採取斷貨或任何不利
      被告公司或好樂迪公司之行為，造成被告公司之困擾，故
      於96年8月20日依約匯款525,676元與珍豪公司。
    (3)被告公司又云其經好樂迪公司確認該「債權移轉同意書」
      用印後，即將付款與原告公司，卻又稱因颱風，再因珍豪
      公司去函說明該款項匯款對象為珍豪公司，故而再致函（
      被告公司所提被證九）與珍豪公司、好樂迪公司與原告公
      司說明，請珍豪與原告公司確認被告公司究應付款與何公
      司或經法院定奪後再行匯款。
    (4)然上開被告公司所言，多有矛盾且亦與法不符，茲說明如
      下：
    被告公司先稱珍豪公司於96年 8月10所寄出之2070號存證
      信函與稍早95年11月30日所書立之三方合約用印不符，為
      求慎重遂向珍豪公司確認，惟未獲正面回應且因懼遭珍豪
      公司採取斷貨或其他不利於被告公司或好樂迪公司之行為
      ，故於96年8月20日付款525,676元與珍豪公司。孰料被告
      公司卻再稱因原告公司與珍豪公司間債權讓與事尚未釐清
      ，故於96年10月 4日發出存證信函與原告公司、珍豪公司
      、好樂迪公司請求確認債權讓與後，方行匯款。則被告伊
      論據顯存矛盾，其既先稱因為用印不符故未予匯款，再稱
      因懼遭斷貨，故而匯款，則伊以用印不符而不匯款在先，
      懼遭斷貨遂而匯款在後，顯有矛盾，亦即伊未為匯款之因
      乃用印不符，則倘以伊之論據在用印確定前當無匯款之要
      ，然伊卻因懼遭斷貨而行匯款，顯見被告公司所言要屬無
      稽。
    嗣後被告公司又稱好樂迪公司於96年 8月31日取得該系爭
      債權讓與之同意書，且該同意書與稍早所謂之三方契約珍
      豪公司之用印相符，故而將行付款，卻再因適逢颱風，後
      又因於96年 9月20日珍豪公司再次發函與被告公司請求將
      餘款匯款與珍豪公司，令被告公司陷於匯款囹圄。惟參酌
      上開所引之實務見解，債權讓與經讓與人或受讓人通知債
      務人後，即生債權移轉之效力，又債權讓與之通知不拘形
      式。本件珍豪公司與原告公司債權讓與一事，其債權讓與
      同意書既經提示與被告公司，且業經寄發存證信函予以通
      知，對於被告公司當生效力，被告公司本應匯款與原告公
      司，珍豪公司雖有致函與被告公司應行匯款與伊，然該函
      既非債權讓與之通知，亦未提示何讓與通知書，則被告公
      司焉有不與匯款之理。
  2.被告公司積欠原告公司944,870元：
    被告公司屢稱用印不符，不願捲入原告公司與珍豪公司間
    債務糾紛事件。則被告公司該主張顯係臨訟卸免之詞，洵無
    足採。
    用印不符部分，被告公司本有確認正確再行付款之必要，
    然其卻因懼遭斷貨故而先行匯款與珍豪公司，此顯係被告公
    司與珍豪公司匯款錯誤不當得利之問題，焉有歸責與原告公
    司之理，亦即其間既有債權讓與通知書為憑，債權讓與當已
    生效，被告公司匯款與珍豪公司顯屬不當得利，要與原告公
    司無涉，況其因懼遭斷貨而為匯款，則該本係被告公司伊應
    承擔之義務，亦即債務不履行損害賠償之問題，殊與本件無
    關，豈可張冠李戴。
  3.被告公司嗣再辯稱，雖有債權讓與通知書，然因珍豪公司再
    稱需將餘款匯款與伊，故而躊躇不定而不匯款，則如前所述
    ，既存有債權讓與事實，被告本當匯款與原告公司，又原告
    公司與珍豪公司間縱或有債務糾紛，亦與系爭債權讓與事無
    涉，則被告公司卻以債權人與原債權人間債務糾紛一事為抗
    辯事由，顯無理由。據此以言，原告公司對被告公司存有94
    4,870元債權應無疑問。
  (五)被告於答辯狀所言實屬非事，茲說明如下:
  1.被告稱訴外人珍豪公司有無將債權轉讓給原告，不可以第20
    70號存證信函作為確認有債權移轉之依據：
    按「債權之讓與，雖須經讓與人或受讓人通知債務人始生
      效力，但不以債務人之承諾為必要。」最高法院20年上第
      58號判例參照，再按「債權之讓與，依民法第297條第1項
      之規定，雖須經讓與人或受讓人通知債務人始生效力，但
      不以債務人之承諾為必要，而讓與之通知，為通知債權讓
      與事實之行為，原得以言詞或文書為之，不需何等之方式
      ，故讓與人與受讓人間成立債權讓與契約時，債權即移轉
      於受讓人，除法律另有規定外，如經讓與人或受讓人通知
      債務人，即生債權移轉之效力。至同法條第 2項所謂受讓
      人將讓與人所立之讓與字據提示於債務人，蓋使債務人閱
      覽讓與字據，可知讓與之事實與通知有同一之效力，並非
      以提示讓與字據為發生債權讓與效力之要件。」最高法院
      42年台上字第626號判例參照。
    被告一再指稱2070號存證信函與先前之三方合約之珍豪公
      司用印不符，又謂珍豪公司無正面回應該存證信之真偽，
      無法確認債權移轉乙事，又稱珍豪公司與原告公司未將債
      權移轉同意書正本交給好樂迪公司以及被告公司故非屬民
      法第 297條之通知，復稱2070號存證信函未附有債權移轉
      同意書實無法符合民法第297條第2項之規定。然衡諸法文
      文義，並參酌上開實務見解，債權讓與不拘任形式，讓與
      人與受讓人間成立債權讓與契約時即生效力，又其通知，
      亦無限定何形式，即便是口語通知，亦難謂無達通知之效
      ，職是之故，被告公司所稱用印不符、未出具債權讓與通
      知書正本等語，係有誤認。
  2.被告公司稱債權移轉通知書版本存有疑義：
    此如原告於前所提出之爭點整理，即被告既先稱因為用印
    不符故未予匯款，嗣再稱因懼遭斷貨，故而匯款，則伊以用
    印不符而不匯款在先，懼遭斷貨遂而匯款在後，顯有矛盾，
    亦即伊未為匯款之因乃用印不符，則倘以伊之論據在用印確
    定前當無匯款之要。
    至珍豪公司再次通知被告公司應匯款與伊，故而被告公司
    遂遵三方契約進而匯款，此亦屬誤認，蓋珍豪公司所通知者
    ，該函既非債權讓與之通知，亦未提示何讓與通知書，則被
    告公司焉有不與匯款之理。
  3.被告公司稱96年8月20日付款與珍豪公司係屬合法：
    被告公司稱伊依三方合約向珍豪公司清償咸屬無誤，然債
    權既已移轉與原告公司，則何有如被告公司所言之已依債之
    本旨清償。
    被告復稱珍豪公司於收到匯款並無告知匯款錯誤，則有清
    償效力。縱或珍豪公司並非該系爭債權之債權人（業已讓與
    與原告），珍豪公司也無須告知被告公司匯款錯誤之問題，
    被告所指，何以見得。
  4.被告公司匯款與珍豪公司係屬匯款錯誤：按珍豪公司既將
    債權讓與與原告公司，則被告公司當應向原告公司清償系爭
    帳款，被告或有匯款錯誤，則此乃被告公司清償錯誤之情，
    則珍豪公司受有不當得利，被告公司當可向珍豪公司請求返
    還，焉可將其匯款之誤轉嫁與原告公司。系爭債權關係既
    因讓與與原告公司，且被告公司亦受有通知，則伊等主張須
    待原告公司與珍豪公司確認債權紛爭後，再為匯款誠無所據
    ，蓋原告公司與珍豪公司間縱或有債務糾紛，應非被告公司
    所需考量，原告公司受有債權讓與，並於通知被告公司後，
    即對被告公司存有債權，不待被告公司之承認，故而被告公
    司應給付與原告公司如訴之聲明所示金額，方符法制等語。
  (十五)並聲明：
    1.被告應給付原告新台幣 941,468元，及自起訴狀送達翌日
      起至清償日止，按年息5％計算之利息。
    2.訴訟費用由被告負擔。
    3.如獲勝訴判決，願供擔保請准宣告假執行。
二、被告則以：
  (一)不爭執部份：
  1.被告公司與好樂迪公司、珍豪公司於95年l1月30日訂立三方
    合約，珍豪公司於合約期限內供應好樂迪公司商品，並由好
    樂迪公司指定被告公司負責訂貨、收貨、配送及付款給珍豪
    公司事宜。
  2.被告公司於96年8月10日應支付珍豪公司之貨款為944,870元
    ，按上述三方合約所約定的付款日區分，於96年 8月20日應
    支付525,676元，另於96年9月18日應支付419,194元。
  3.被告公司已依上述三方合約之付款方式於96年 8月20日以匯
    款方式支付525,676元給珍豪公司（被證二）。
  4.被告公司因珍豪公司與淞紘公司之債權債務尚未釐清，目前
    仍被迫保管原應付給珍豪公司的貨款新台幣419,194元。
  5.被告公司並未積欠淞紘公司任何貨款，或有任何債務。
  (二)爭執部份：
    珍豪公司有無將債權轉讓給淞紘公司？何時轉讓？被告何時
    知悉？何生債權轉讓效力？
  (三)原告公司屢次引用最高法院20年上字第58號及最高法院42年
    台上字第 626號判例，僅強調「不以債務人之承諾為必要」
    ，但其前提為「債權之讓與，須經讓與人或受讓人通知債務
    人始生效力」：
  1.原告公司屢次引用最高法院20年上字第58號及最高法院42年
    台上字第 626號判例，這二個判例內容主要為「債權之讓與
    ，雖須經讓與人或受讓人通知債務人始生效力，但不以債務
    人之承諾為必要。」亦即在讓與人或受讓人明確做到「通知
    」債務人債權之讓與事實後，債權之讓與才對債務人發生效
    力，該發生效力之讓與債權即「不以債務人之承諾為必要」
    。故若讓與人或受讓人未做到正確的通知債務人，該債權之
    讓與，對於債務人不生效力。
  2.經詳讀42年台上字第 626號判例，轉載如下：「……上訴人
    經以『文』書通知被上訴人，被上訴人於收到通知後，並經
    以信函答覆，既有卷附嘉義及台南兩地方法院公證處之信件
    、認證書及公證書可資證明。如果別無不得為債權讓與之情
    事，依照上開說明，即不得謂不生債權移轉之效力，……」
    由上述可知，該42年台上字第 626號判例中對於「通知」尚
    有提供地方法院公證處之信件、認證書及公證書。
  3.被告公司從來不認為債權轉讓需要債務人的承諾，但債權轉
    讓雙方一定要明確通知債務人，債務人才能知道如何將轉讓
    人之債權轉讓給受讓人，若轉讓人與受讓人雙方均未做到明
    確通知之義務，債務人到底要轉讓哪個債權便無從知悉，故
    在轉讓人與受讓人雙方均未做好通知之責任時，該債權轉讓
    對債務人不發生效力，民法第297條第1項定有明文。
  (四)訴外人珍豪公司與原告公司在債權轉移過程中，均沒有做到
    明確通知債務人之責任，依民法第297條第1項，其債權之讓
    與，對於債務人不生效力：
  1.被告公司於95年11月30日與珍豪公司、好樂迪公司已訂立三
    方合約（被證一），珍豪公司於合約期限內供應好樂迪公司
    商品，並由好樂迪公司指定被告公司負責訂貨、收貨、配送
    及付款給珍豪公司事宜，被告公司與珍豪公司之間的貨款給
    付一直按照三方合約第五之 4點所述（付款方式為月結48天
    由被告公司直接匯入珍豪公司帳戶）辦理，被告公司每次支
    付貨款均按三方合約進行，從來沒有貨款延遲給付情形。
  2.於96年8月9日時，被告公司因三方合約之交易產生的貨款，
    尚有付款期限尚未到期之貨款，故對珍豪公司仍存有貨款債
    務關係。
  3.在96年 8月10日時，被告公司突然收到寄件人為珍豪公司的
    第2070號存證信函（被證三），該存證信函上指稱珍豪公司
    於96年 7月31日與原告公司簽訂債權轉移同意書，要將珍豪
    公司對被告公司之 941,468元貨款債權轉讓與原告公司。由
    於貨款之給付對象是一件非常重要的事情，因此，被告公司
    收到該存證信函後，馬上核對存證信函的印鑑與95年11月30
    日訂立的三方合約印鑑是否相符，確認結果完全不符，被告
    公司懷疑是否有詐騙集團行騙財之實。
  4.被告公司確認96年 8月10日收到的存證信函上所蓋印鑑與95
    年11月30日訂立的三方合約印鑑不符後，原想是詐騙集團所
    為，付款乃是一個重大事情，若因為一張假的存證信函而將
    貨款付錯對象，除貽笑大方外，承辦人亦會遭到公司處分，
    為慎重起見，被告公司承辦人丙○○收件當日即與寄件人「
    珍豪公司」聯絡並求證，但珍豪公司並未承認該2070號存證
    信函是由其發出，意即珍豪公司並沒有「通知」被告公司有
    債權轉讓一事，因此，被告公司更確認該2070號存證信函應
    是有人惡意造假。
  5.本公司與原告公司並無任何交易往來，對原告公司亦無任何
    瞭解，就債權轉讓而言，原告公司是新的債權人，按常理判
    斷，原告公司於收到第2070號存證信函後，也應馬上與被告
    公司確認是否有收到存證信函及何時要付款等事宜，但被告
    公司一直到應按三方合約支付貨款給珍豪公司之付款日96年
    8 月20日止，均未接到原告公司的任何提示，意即原告公司
    亦未就債權轉讓一事做任何通知被告公司的行為。
  按債權之讓與，雖不以債務人之承諾為必要，但須經讓與人或
  受讓人通知債務人始生效力，按上述，無論訴外人珍豪公司或
  原告公司均未按民法第297條第1項所述，明確通知被告公司該
  債權轉讓事宜，既然未做到通知，該債權之讓與對債務人自然
  不生效力，因其債權轉讓不生效力，故被告公司依原與訴外人
  珍豪公司簽立之三方合約做貨款支付，依法完成96年 8月20日
  應付貨款之清償。
  (五)就爭執部份陳述意見如下：
  1.淞紘公司主張被告公司對其有 941,468元的債務，但被告公
    司未曾與淞紘公司有任何交易行為，該公司所述債務應源於
    被告公司在96年 8月10日收到寄件人為珍豪公司的第2070號
    存證信函，但該存證信函經求證有三個疑點，該疑點在96年
    8月20日被告公司應依三方合約付款之時日，仍未獲得珍豪
    公司正面確認：
    第2070號存證信函上的珍豪公司之用印與被告公司於95年
    11月30日訂立三方合約上的珍豪公司用印不符，被告公司懷
    疑存證信函是否確實由珍豪公司發出。
    被告公司向珍豪公司要求取得存證信函上所述的「債權轉
    移同意書」，以確認珍豪公司確實將債權移轉給淞紘公司，
    避免被告公司遭詐騙集團惡意欺騙，但珍豪公司並未提供該
    文件。
    被告公司人員去電向珍豪公司確認時，珍豪公司並無正面
    回應。
  2.由於上述三個疑點至被告公司於96年 8月20日付款日均未獲
    得珍豪公司正回應，被告公司當時認為存證信函可能非由珍
    豪公司發出，而被告公司與珍豪公司簽訂有三方合約，若未
    依約付款，珍豪公司可能會採取斷貨或任何不利於被告公司
    或好樂迪公司之行為，成被告公司之困擾，故於96年 8月20
    日仍依付款條件將應付款 525,676元以匯款方式支付給珍豪
    司，此筆付款於法有據。
  3.被告公司應於96年9月l8日支付419,194元給珍豪公司部份，
    因珍豪司與淞紘公司之債權債務尚未釐清，被告公司不知到
    底應付款給誰，故96年10月 4日發出存證信函給珍豪公司、
    淞紘公司與好迪樂公司，請珍豪公司與淞紘公司再行協商提
    出由雙方負責人簽名用印或取得法院之終局判決，以作為被
    告公司付款之依據，但珍豪公司與淞紘公司至今尚未提出相
    關文件，故被告公司目前仍保留該筆貨款。
  4.說明被告公司仍保留該筆貨款 419,194元，不敢直接匯付淞
    紘公司之緣由：
    被告公司與好樂迪公司、珍豪公司有簽訂三方合約，已如
    前述。按三方合約，被告公司係由好樂迪公司指定負責訂貨
    、收貨、配送及付款事宜，故對於是否可依存證信函付款給
    淞紘公司，被告公司依約應請求好樂迪公司指定或確認，好
    樂迪公司將其於96年 8月31日取得的傳真本「債權轉移同意
    書」再傳真給美食家公司，該「債權轉移同意書」上的珍豪
    公司用印與被告公司簽訂的三方合約上的用印相符，至此，
    被告公司才確認珍豪公司已將債權移轉給淞紘公司，好樂迪
    公司並於96年 9月12日以集團通報通知美食家公司可支付貨
    款419,194元給淞紘公司。
    被告公司於96年 9月12日收到好樂迪集團通報後，已於96
    年9月18日準備將貨款419,194元支付給淞紘公司，但適逢韋
    帕颱風來襲，帳款無法匯出。被告公司於96年 9月19日要付
    款時突又接到珍豪公司傳真書信，請求暫勿付款。於96年 9
    月20日珍豪公司再度傳真書信說明帳款直接匯至珍豪公司，
    由於付款對象再度改變，故被告公司再度向好樂迪公司做確
    認，但珍豪公司於96年 9月28日再次發出第1954號存證信函
    請求被告公司付款給珍豪公司。
    被告公司不想介入珍豪公司與淞紘公司間之債權問題，但
    被告公司已書轉移同被告公迪公司接獲珍豪公司與淞紘公司
    的「債權轉移同意書」，故亦不能僅由珍豪公司通知就直接
    付款給珍豪公司，故於96年10月4日發出第467號存證信函給
    珍豪公司、淞紘公司、好樂迪公司，說明為避免捲入珍豪公
    司與淞絃公司債務糾紛，請兩家公司於法院認定該筆款項（
    尾款 419,194元）該匯給哪一家公司時，被告公司再執行匯
    款動作。
    由於淞紘公司於96年10月 5日發出第1613號存證信函給被
    告公司，故被告公司於96年10月15日再發出第 478號存證信
    函給淞紘公司、珍豪公司、好樂迪公司，以回覆淞紘公司之
    疑問。
  5.被告公司由於珍豪公司與淞紘公司之債權債務不清導致被迫
    保管應支付珍豪公司之尾款 419,194元，珍豪公司與淞絃公
    司於接到被告公司第467號及第478號存證信函亦無正面回應
    ，造成該筆款項滯留被告公司實非所願，但被告公司支付任
    何一方似乎都會造成另一方再度向被告公司求償，故被告公
    司亦不敢有任何付款行動，敬請鈞院判定以絕紛爭。
  (六)針對珍豪公司有無將債權轉讓給原告，不可以第2070號存證
    信函作為確認有債權轉移之依據，說明如下：
  1.被告於98年7月21日發出之民事爭點狀中第三之1點的敘述中
    ，已說明第2070號存證信函（被證三）上的印鑑與被告公司
    於95年11月30日訂立三方合約上的珍豪公司用印不符，被告
    公司向珍豪公司確認時，珍豪公司並無正面回應，意即當時
    珍豪公司並未承認該2070號存證信函是由其發出。
  2.經查「債權之讓與，非經讓與人或受讓人通知債務人，對於
    債務人不效力。」，民法第297條第1項定有明文，在讓與人
    珍豪公司未承認2070號存證信函是由其發出前，債務人被告
    公司根本無法得知是否珍豪公司確實有將對被告公司之債權
    移轉給受讓人原告公司，故對被告公司而言，第2070號存證
    信函並不能做為珍豪公司確實有將對被告公司債權轉移給原
    告公司之憑證。
  3.按原證一所附之債權轉移同意書，該同意書是由珍豪公司與
    原告所訂，文件中有談及「此致好樂迪股份有限公司，美食
    家食材通路股份有限公司」，可見珍豪公司與原告都知道應
    把同意書正本交給好樂迪公司及被告公司，才符合民法第29
    7 條之「通知」，但到目前為止，被告公司從未看過任何債
    權轉移通知書」正本，可見珍豪公司與原告之債權轉移僅為
    雙方之約定，但未做到通知被告公司，對被告公司而言，根
    本不知有債權轉移一事。
  4.存證信函可以加發「附件」，被告公司於收到第2070號存證
    信函時，並沒有收到任何「債權轉移同意書」附件，該存證
    信函亦同時寄達原告公司，按民法第297條第2項所示：「受
    讓人將讓與人所立之讓與字織示於債務人者，與通知有同一
    之效力。」原告公司收到第2070號存證信函，應知存證信函
    中沒有附上「債權轉移同意書」，但卻沒有對珍豪公司提出
    抗議，原告公司顯然不在意珍豪公司是否確實有做到通知被
    告公司債權已移轉；在此同時，原告公司也沒有對被告公司
    提示任何「債權轉移同意書」以聲明其權利，此為原告公司
    對珍豪公司之信賴造成的疏失。綜上所述，被告公司在第20
    70號存證信函印鑑有問題、珍豪公司不承認有轉讓之事實、
    受讓人原告公司從未提示任何讓與字據之情況下，實無法片
    面憑第2070號存證信函作為珍豪公司有債權轉移給原告公司
    之依據。
  (七)被告公司確認債權轉讓之時點說明：
  1.被告公司於98年 7月21日發出之民事爭點狀中曾述明：「好
    樂迪公司將其於96年 8月31日取得的傳真本「債權轉移同意
    書」再傳真給美食家，該「債權轉移同意書」上的珍豪公司
    用印與被告公司簽訂的三方合約上的用印相符，至此時點被
    告公司才確認建豪公司已將債權移轉給淞紘公司。」
  2.好樂迪公司傳給被告公司的被證四，該「債權轉移同意書」
    上的日期為96年7月5日，該同意書上的轉讓金額為新台幣1,
    263,806元，但第2070號存證信函所述為「於96年7月31日與
    淞紘有限公司簽訂債權轉移同意書，將本公司對貴公司之新
    台幣 941,468元貨款債權轉讓與淞紘有限公司，…」，被告
    公司雖見二份文件的日期與金額不符，但由於「債權轉移同
    意書」（被證四）是珍豪公司自行傳真給好樂迪公司，好樂
    迪公司再傳真給被告公司，故以96年 8月31日收到印鑑相符
    之「債權轉移同意書」（被證四）作為珍豪公司對被告公司
    通知債權轉讓發生效力之時點。
  3.若以原告公司之主張，則被告公司於提出民事爭點狀後才收
    到原告公司之民事準備狀，經由該民事準備狀才第一次看到
    符合第2070號存證信函所示的「債權轉移同意書」（原證一
    ），意即原告於98年 8月才經由法院將「債權轉移同意書」
    （原證一）提示給被告公司，故應以98年 8月作為被告公司
    確認債權轉讓內容之時點。按上所述，本公司係以98年 8月
    31日作為珍豪公司對被告公司通知債權瓤轉讓發生效力之時
    點，依據之證據為被證四。
  (八)「債權轉讓同意書」版本問題及轉讓金額到底為何問題：
  1.被告公司收到的「債權轉移同意書」（被證四），其上記載
    的日期為96年7月5日，該同意書上的轉讓金額為 1,263,806
    元，該文件述明的貨款為96年5月、6月及7月，其中7月之貨
    款為125,533元。
  2.原告公司所提示的「債權轉移同意書」（原證一），被告公
    司係於本件訴訟繫屬後才第一次看到，該文件內的日期與金
    額則與第2070號存證信函所示相符，該文件述明的貨款為96
    年6月及7月，其中7月之貨款為403,966元。
  3.就被告公司而言，若非本次看到原告公司所提示的原證一，
    按被證四所示，珍豪公司7月之貨款應僅轉讓125,533元。
  4.被告公司於98年 7月21日之民事爭點狀中敘述中已說明，被
    告公司原經好樂迪集團通報（被證五）指示要將珍豪公司之
    貨款419,194元於9月18日匯予原告公司，由於當日適逢韋帕
    颱風來襲，帳款無法匯出。被告公司於96年 9月19日要付款
    時，突又接到珍豪公司傳真書信（被證六），請求暫勿付款
    。於96年 9月20日珍豪公司再度傳真書信（被證七）說明帳
    款直接匯至珍豪公司，由於付款對象再度改變，故被告公司
    再度向好樂迪公司做確認，但珍豪公司於96年 9月28日再次
    發出第1954號存證信函（被證八）請求被告公司付款給珍豪
    公司。
  5.就被告公司所取得的「債權轉移同意書」（被證四）而言，
    珍豪公司7月之貨款應僅轉讓125,533元，何以好樂迪公司96
    年 9月12日發出之集團通報（被證五）指示的貨款轉讓金額
    為 419,194元，被告公司雖有疑問，但因三方合約中曾約定
    「珍豪公司於合約期限內供應好樂迪公司商品，並由好樂迪
    公司指定被告公司負責訂貨、收貨、配送及付款給珍豪公司
    事宜。」故被告公司認定貨款轉讓金額為 419,194元，但珍
    豪公司於96年 9月19日起以被證六、七、八來阻止被告公司
    付款，被告公司亦擔心珍豪公司主張應轉讓給淞紘公司之貨
    款125,533元，故不敢貿然將419,194元全數匯給原告公司，
    而於96年10月4日發出第467號存證信函（被證九）給珍豪公
    司、公司、好樂迪公司，說明為避免捲入珍豪公司與原告公
    司間之債務糾紛，請兩家公司於法院認定該筆款項（尾款
    419,194元）該匯給哪公司時，被告公司再執行匯款動作。
    綜上所述，原告公司與珍豪公司出現二個版本的「債權轉移
    同意書」，到底被告公司應依據哪個版本付款? 轉讓金額到
    底應為多少？非被告公司所能評判。
  (九)美食家公司主動確認付款對象，已盡善良管理人之義務：
  1.珍豪公司是好樂迪公司的酒類供應商，被告公司則是受好樂
    迪公司委託處理訂貨、收貨、配送及付款。被告公司為求付
    款對象正確，在收到第2070號存證信函時曾主動找珍豪公司
    確認，但珍豪並沒有任何回應，被告公司原可就此不理會該
    存證信函所述之債權轉移問題，但被告公司仍主動按照三方
    合約請示好樂迪公司，確認被告公司是否可依存證信函付款
    給原告，但珍豪公司直到96年 8月31日才將「債權轉移通知
    書」傳給好樂迪公司，好樂迪公司再轉傳給被告公司，至此
    被告公司才確認有「債權轉移」之事實。若非被告公司請求
    好樂迪公司協助及確認，珍豪公司就不會傳真「債權轉移通
    知書」，在其不承認存證信函由其發出，又無任何「債權轉
    移通知書」給被告公司時，被告公司又如何能得知債權確實
    有轉讓？
  2.被告公司於98年 8月31日確認有「債權轉移」之事實後，針
    對珍豪公司事後又將請求付款對象變更回珍豪公司，被告公
    司除考量按民法第 298條所述：「讓與人已將債權之讓與通
    知債務人者，縱未為讓與或讓與無效，債務人仍得以其對抗
    受讓人之事由，對抗讓與人。前項通知，非經受讓人之同意
    ，不得撒銷。」，亦考量上述提及之轉讓金額到底為何問題
    ，故僅能代為保管應支付予珍豪公司之剩餘尾款 419,194元
    。
  (十)被告公司於96年8月20日付款給珍豪公司係屬合法：
  1.對被告公司而言，早在95年11月30日就與珍豪公司、好樂迪
    公司簽訂三方合約，因珍豪公司銷售酒類製品才產生其對被
    告公司之債權，至96年 8月20日止珍豪公司並沒有確認存證
    信函係由其發出，故本公司依三方合約於96年 8月20日付款
    給珍豪公司 525,676元，珍豪公司於收到貨款亦無任何表示
    ，故依民法第 309條「依債務本旨，向倩權人或其他有受領
    權人為清償，經其受領者，債之關係消滅」。
  2.在珍豪公司於96年 8月20日並未承認有發出第2070號存證信
    函，於96年8月20日收到貨款亦無表達匯錯對象，在96年8月
    20日原告亦未提示任何讓與字據之情況下，被告公司依約應
    支付給珍豪公司之96年 6月份貨款525,676元，依民法第309
    條之規定，有清償之效力。
  (十一)原告公司以第2070號存證信函為由，指稱其對被告公司尚有
    941,468元之貨款債權，顯有錯誤，說明如下：
  1.原告公司對被告公司之主張，其請求權之基礎在於債權轉移
    。
  2.第2070號存證信函不能做為債權轉移之證明文件，已如前述
    。
  3.珍豪公司於96年 8月31日傳真被證四「債權轉移同意書」，
    被告公司才能確認債權轉移之事實。
  4.原告公司在提出民事準備狀之原證一前，從來沒有對被告公
    司提示任何債權轉移證明文件。
  5.被告公司已依三方合約於96年8月20日付款給珍豪公司525,6
    76元，按民法第309條，該部份之債權已消滅。
  6.珍豪公司於96年8月31日傳真被證四文件，提出債權轉移，
    被告公司當然只能就剩餘債權 419,194元按珍豪公司之被證
    四「債權轉移同意書」處理債權轉移事宜。
  7.原告公司忽視債權轉讓發生效力之時點，逕自以96年 8月10
    日第2070號存證信函為由，以該存證信函上所述 941,468元
    主張被告公司對其之欠款，實屬謬誤。
  8.在珍豪公司與原告公司之債權轉讓事件中，被告公司屬善意
    的第三人，只要珍豪公司與原告公司任一人明確告知被告公
    司債權轉讓之情形及如何轉讓，被告公司當然會遵行，而本
    案珍豪公司蓄意隱瞞其與原告公司之債權轉讓在先，原告公
    司從來未提示任何讓與字據在後，被告公司自然無法得知其
    債權轉讓情形，該債權轉讓自然也對被告公司不生效力，故
    被告公司按三方合約支付貨款給珍豪公司，係屬合法。
  9.例如員工欠款而向善意第三人僱主  (即公司)發出和薪命令
    時，尚需確認是否該員工仍有薪資債權存在，本件原告公司
    對被告公司之債權主張，確僅以一張轉讓人珍豪公司印鑑不
    符又不承認是其發出的存證信函作為依據，實屬未合。
  10.珍豪公司身為債權轉讓人，但在被告公司因存證信函印鑑不
    符進行確認時，又否認該存證信函由其發出，且接受被告公
    司於96年 8月20日按三方合約支付的貨款，珍豪公司與原告
    公背信等問題，與善意第三人被告公司無關，故被告公司在
    珍豪公司收取貨款後自然依法完成債務清償程序，故在96年
    8 月20日後，被告公司對珍豪公司之剩餘貨款（債務）僅剩
    419,194元。基上，在96年8月20日按三方合約支付貨款給珍
    豪公司，符合民法第 309條之規定，被告公司對珍豪公司之
    剩餘債務為419,194 元，應僅能就該金額確認如何給付。
  (十二)珍豪公司對原告公司是否涉及背信，與被告公司無關：
  1.原告公司因第2070號存證信函而對被告公司主張債權941,46
    8 元，但因存證信函印鑑不符且珍豪不承認存證信函由其發
    出而通知無效，原告亦可能因對珍豪公司之信任而從來未向
    被告公司提示債權轉讓文件。
  2.按被證四及原證一，珍豪公司與原告公司前後發了二份「債
    權轉移同意書」，文件何者有效？何者無效？僅當事人才知
    道，珍豪公司與原告公司間是否涉及背信等問題，被告公司
    不得而知。
  3.在珍豪公司與原告公司的債權轉移事件中，被告公司為善意
    第三人，只能就所確認為真實的文件之時間點來處理付款事
    宜，並無任何違法情事。
    綜上所述，珍豪公司對原告公司是否涉及背信，與被告公司
    無關。
  (十三)被告公司被迫保管珍豪公司之剩餘貨款 419,194元，如何處
    理，有待確認：
  1.被告公司早在96年10月 4日發給珍豪公司、原告公司、好樂
    迪公司的第467號存證信函 (被證九)中就已說明：為避免捲
    入珍豪公司與原告公司債務糾紛，請兩家公司再行協商確認
    ，由雙方負責人簽名用印或取得法院之終局判決，以作為被
    告公司付款之依據。
  2.珍豪公司與原告公司遲遲不處理該債權債務，令人不解，但
    依民法第 234條：「債權人對於已提出之給付，拒絕受領或
    不能受領者，自提出時起，負遲延責任。」故被告公司依法
    並無遲延付款之情事，縱認原告公司有權利向被告公司要求
    給付該419,194元，被告公司亦無給付遲延利息之義務。
  3.被告公司被迫保管珍豪公司之剩餘貨款 419,194元，到底應
    按被證四支付原告公司 125,533元？或按好樂迪集團通報（
    被證五）指示支付原告公司 419,194元？或按原證一支付原
    告公司 403,966元？亦或應由原告公司對珍豪公司訴請判決
    確認債權後，再執行被告公司應支付之貨款？均仍有疑義等
    語。
  (十四)並聲明：
    1.原告之訴駁回。
    2.訴訟費用由原告負擔。
    3.如受不利之判決，願供擔保請准宣告免為假執行。
三、本件經協商並簡化爭點後，確認兩造不爭執之事項如下：
  (一)被告公司與好樂迪公司、珍豪公司於95年l1月30日訂立三方
    合約，珍豪公司於合約期限內供應好樂迪公司商品，並由好
    樂迪公司指定被告公司負責訂貨、收貨、配送及付款給珍豪
    公司事宜。
  (二)被告公司於96年8月10日應支付珍豪公司之貨款為944,870元
    ，按上述三方合約所約定的付款日區分，於96年 8月20日應
    支付525,676元，另於96年9月18日應支付419,194元。
  (三)被告公司已依上述三方合約之付款方式於96年 8月20日以匯
    款方式支付525,676元給珍豪公司（被證二）。
  (四)被告公司因珍豪公司與淞紘公司之債權債務尚未釐清，目前
    仍被迫保管原應付給珍豪公司的貨款新台幣419,194元。
四、本件兩造之爭執事項為：
  (一)第三人珍豪公司是否將債權讓與給原告公司？何時讓與？被
    告是否知悉？何時發生債權讓與的效力？
  (二)被告公司是否積欠原告公司貨款？貨款金額為多少？
五、茲就上列爭點及本院應審酌之事項，分述得心證之理由如下
    ：
  (一)第三人珍豪公司是否將債權讓與給原告公司？何時讓與？被
    告是否知悉？何時發生債權讓與的效力？
  1.按債權之讓與，非經讓與人或受讓人通知債務人，對於債務
    人不生效力。民法第297條第1項前段定有明文；復按債權之
    讓與，雖須經讓與人或受讓人通知債務人始生效力，但不以
    債務人之承諾為必要（最高法院20年上字第58號判例可資參
    照）；再「按債權讓與須經讓與人或受讓人通知債務人後始
    生效力，民法第二百九十七條定有明文。則債權人與受讓人
    間縱已有債權讓與合意，於債務人受債權讓與通知前，對債
    務人不生效力。‧‧」（臺灣高等法院87 年度保險上字第6
    號判決可資參照），揆諸前開規定與說明，債權之讓與之通
    知雖不過為觀念通知，祇須使債務人知有債權移轉之事實為
    已足，並無一定之形式，亦不須以債務人之承諾為必要，惟
    讓與人或受讓人須對債務人踐行有效之債權讓與通知，係債
    權讓與有效移轉債權之前提，否則，債權讓與對於債務人應
    不生效力，合先敘明。
  2.原告雖主張於96年7月31日受讓訴外人珍豪公司對於被告之9
    6年6月及7月債權金額共941,468元，並已於96年8月9日以台
    北古亭郵局第2070號之存證信函，依法通知被告，且被告已
    於96年 8月10日收受前開信函云云。惟被告抗辯古亭郵局第
    2070號之存證信函之寄件人珍豪公司及法定代理人之印章並
    非被告與珍豪公司及第三者好樂迪公司所共同簽訂「商品供
    應合約書」上所留存之公司及法定代理人印章並非相同，被
    告公司懷疑存證信函是否確實由珍豪公司發出，被告公司即
    向珍豪公司確認上所述的「債權轉移同意書」是否確係珍豪
    公司將債權移轉給淞紘公司，避免被告公司遭詐騙集團惡意
    欺騙，但珍豪公司珍豪公司並無正面回應，則該所謂「債權
    轉移同意書」即非屬珍豪公司發出。
  3.被告公司於95年11月30日與珍豪公司、好樂迪公司已訂立三
    方合約，珍豪公司於合約期限內供應好樂迪公司商品，並由
    好樂迪公司指定被告公司負責訂貨、收貨、配送及付款給珍
    豪公司事宜，被告公司與珍豪公司之間的貨款給付一直按照
    三方合約第五之4點所述（付款方式為月結48天由被告公司
    直接匯入珍豪公司帳戶）辦理，被告公司每次支付貨款均按
    三方合約進行，從來沒有貨款延遲給付情形；於96年8月9日
    時，被告公司因三方合約之交易產生的貨款，尚有付款期限
    尚未到期之貨款，故對珍豪公司仍存有貨款債務關係；惟於
    96年 8月10日，被告公司突然收到寄件人為珍豪公司的第20
    70號存證信函，該存證信函上指稱珍豪公司於96年7月31 日
    與原告公司簽訂債權轉移同意書，要將珍豪公司對被告公司
    之 941,468元貨款債權轉讓與原告公司，鑑於貨款之給付對
    象是一件非常重要的事情，因此，被告公司收到該存證信函
    後，馬上核對存證信函的印鑑與95年11月30日訂立的三方合
    約印鑑是否相符，確認結果完全不符，被告公司懷疑是否有
    詐騙集團行騙財之實。被告公司因確認前開存證信函上所蓋
    印鑑與95年11月30日訂立的三方合約印鑑不符後，為慎重起
    見，被告公司承辦人丙○○收件當日即與寄件人即訴外人「
    珍豪公司」聯絡並求證，但珍豪公司並未承認該2070號存證
    信函是由其發出，意即珍豪公司並沒有「通知」被告公司有
    債權轉讓一事，因此，被告公司更確認該2070號存證信函應
    是有人惡意造假。基於被告公司與原告公司並無任何交易往
    來，對原告公司亦無任何瞭解，就債權轉讓而言，原告公司
    是新的債權人，按常理判斷，原告公司於收到第2070號存證
    信函後，也應馬上與被告公司確認是否有收到存證信函及何
    時要付款等事宜，但被告公司一直到應按三方合約支付貨款
    給珍豪公司之付款日96年8月20日止，均未接到原告公司的
    任何提示，意即原告公司亦未就債權轉讓一事做任何通知被
    告公司的行為，因其債權轉讓不生效力，故被告公司依原與
    訴外人珍豪公司簽立之三方合約做貨款支付，依法完成96年
    8月20日應付貨款之清償，該筆付款應已發生清償效力。
  4.系爭2070號存證信函是珍豪公司寄發，並非原告公司所寄發
    ，被告直到收到原告訴訟準備狀時才知道債權讓與通知的事
    實，此為原告所不否認，按債權讓與固然係於讓與人與受讓
    人間成立債權讓與契約時即生效力，然基於債權效力之相對
    性，乃指債權讓與於讓與人與受讓人間發生效力，至於債權
    讓與能否對債務人發生效力，仍應以讓與人或受讓人須對債
    務人為有效之債權讓與通知為前提，上開「債權轉移同意書
    」既見人之印章並非珍豪公司，其理由已如前述，則債權讓
    與對被告公司而言，自不生讓與效力，況查，據證人即被告
    公司承辦人即證人丙○○證述略稱：：「珍豪公司與被告
      公司的貨品買賣均是我承辦的，需要付錢的時候，有收到
      2070號函，那時有打電話給珍豪公司的小姐確認，但是都
      沒有得到明確的答案。」、「張小姐，因為時間已久已經
      忘記她的全名，珍豪公司的老闆也都聯絡不到。」有關被
      告公司處理貨款部分，丙○○證稱：「我是業務，如果有
      接觸到財務的問題會請示財務的經理，會怕付錯貨款產生
      問題，有先和財務經理商量，然後有打電話給張小姐，張
      小姐說不要理他，還是要付款給珍豪公司。」兩造對於證
      人丙○○之證言都稱「沒有意見」（見本院99年2月2日言
      詞辯論筆錄。）從而，訴外人珍豪公司所為本件系爭債權
      讓與通知無效，系爭債權讓與對被告公司不生效力，洵屬
      有據，應為可採，
  (二)綜上所述，債權之讓與，雖不以債務人之承諾為必要，但須
    經讓與人或受讓人通知債務人始生效力；訴外人珍豪公司寄
    發之系爭2070號存證信函，其用印與被告公司、珍豪公司及
    好樂迪公司所訂立三方契約之用印確不相符，其所為之債權
    讓與通知之效力實有疑慮，何況，被告公司原承辦人員嗣向
    珍豪公司求證亦無法獲得證實該存證信函係珍豪公司寄發，
    另，主張債權受讓之原告公司亦無及時對被告公司通知系爭
    債權讓與事實，從而，被告公司主張系爭債權轉讓一事並未
    做成任何有效通知被告公司的行為，洵非無據，且原告公司
    直到應按三方合約支付貨款給珍豪公司之付款日即96年 8月
    20日止，亦未曾對被告公司及時為任何債權讓與通知，則被
    告抗辯系爭債權讓與不生效力，為有理由，足以作為有利被
    告之認定。從而，原告依債權讓與契約請求被告給付貨款94
    1,468元及法定遲延利息為無理由，應予駁回。原告之訴既
    無理由，其假執行之聲請亦失所依附，應一併駁回之，併確
    定訴訟費用額如主文所示。
六、結論：原告之訴為無理由，依民事訴訟法第78條、第87條第
    1項，判決如主文。
中    華    民    國    99    年    2    月    23    日
                  民事第二庭    法  官  何清池
以上正本係照原本作成。
如不服本判決，應於送達後廿日內，向本院提出上訴狀並表明上
訴理由，如於本判決宣示後送達前提起上訴者，應於判決送達後
廿日內補提上訴理由書（須附繕本）。
中    華    民    國    99    年    2    月    23    日
                                書記官  謝明達

司法院資訊處製作；財團法人民間司法改革基金會備份。
